【裁判字號】    95,上易,764
【裁判日期】    950720
【裁判案由】    偽造文書
【裁判全文】
臺灣高等法院刑事判決                 95年度上易字第764號
上  訴  人  臺灣宜蘭地方法院檢察署檢察官
被      告  甲○○
選任辯護人  柯士斌律師
上列上訴人因偽造文書案件，不服臺灣宜蘭地方法院93年度易字
第239號，中華民國95年3月22日第一審判決（起訴案號：臺灣宜
蘭地方法院檢察署92年度調偵字第80號），提起上訴，本院判決
如下：
    主  文
上訴駁回。
    事  實
一、公訴意旨略以：
  (一)緣被告甲○○係址設宜蘭縣羅東鎮○○路一０八號五福眼科
    診所（下稱五福眼科）院長，為領有合格之醫師執照，從事
    醫療業務之人。緣告訴人乙○○因右眼罹患白內障而於民國
    九十年三月六日前往五福眼科就診時，先由五福眼科不知情
    之林新智醫師看診，並於看診前由不知情之護士李黃美雲為
    其進行視力測量而測得兩眼裸視視力均為「０‧五」後，李
    黃美雲便將視力檢測紀錄登載在告訴人乙○○於五福眼科之
    該日病歷內。嗣於同年三月十五日，告訴人乙○○再度前往
    五福眼科就診並由被告甲○○為之看診時，被告甲○○判斷
    告訴人乙○○右眼之白內障情況需立即進行手術治療，遂於
    同日下午為告訴人實施右眼白內障囊外摘除手術，術後被告
    甲○○疏於注意，遲至告訴人乙○○於九十年五月二日回診
    時，始發覺其右眼發生視網膜剝離之併發症，雖被告甲○○
    立即輾轉轉介告訴人乙○○至行政院退除役官兵輔導委員會
    臺北榮民總醫院（下稱榮民總醫院）就診，經楊昌叔醫以手
    術治癒該視網膜剝離之併發症，仍造成告訴人乙○○之右眼
    視力失去恢復之機會（此部分被告涉業務過失傷害經原審公
    訴不受理，檢察官未提起上訴）。
  (二)告訴人乙○○因視力嚴重受損，欲向投保之宜蘭縣農機修理
    業職業工會申請殘障給付，遂於九十年十一月十三日前往五
    福診所央請被告甲○○開立勞工保險殘廢診斷證明書，惟被
    告甲○○竟為掩飾其誤診告訴人乙○○右眼之事，竟基於行
    使業務上登載不實事項文書之犯意，明知告訴人乙○○於九
    十年三月六日應診時之視力並非兩眼裸視均為「０‧０五」
    ，竟先在其業務上執掌之病歷內，將五福診所護士李黃美雲
    原先以黑色原子筆填寫之「Ｒ：０‧五、Ｌ：０‧五」之視
    力檢測紀錄，以藍色原子筆在「五」之前各增添０，而將告
    訴人乙○○於九十年三月六日應診時之視力檢測紀錄登載為
    不實之「Ｒ：０‧０五、Ｌ：０‧０五」，再據其業務上執
    掌之此份不實事項之病歷紀錄內容，登載在業務執掌之勞工
    保險殘廢診斷證明書後，交付告訴人乙○○而行使之，足以
    生損害勞工保險單位審核殘障給付核發之正確性。嗣經告訴
    人乙○○持被告甲○○開立之勞工保險殘廢診斷證明書向宜
    蘭縣農機修理業職業工會申請殘障給付時，經行政院勞工保
    險局要求乙○○再前往財團法人羅許基金會羅東博愛醫院（
    下稱羅東博愛醫院）複檢時，始經羅東博愛醫院於九十年十
    二月十二日測得告訴人乙○○未矯正之左眼裸視為０‧三而
    悉上情。因認被告甲○○涉犯刑法第二百十六條、第二百十
    五條之行使業務上登載不實事項之文書罪等語。
二、按犯罪事實應依證據認定之，無證據不得認定其犯罪事實；
    又不能證明被告犯罪者，應諭知無罪之判決，刑事訴訟法第
    一百五十四條第二項、第三百零一條第一項分別定有明文。
    次按，刑事訴訟法上所謂認定犯罪事實之證據，係指足以認
    定被告確有犯罪行為之積極證據而言，如未能發現相當證據
    或證據不足以證明，自不得以推測或擬制之方法，以為裁判
    之基礎，最高法院二十九年上字第三一０五號及四十年臺上
    字第八六號分別著有判例；另認定不利於被告之事實，須依
    積極證據，苟積極證據不足為不利於被告事實之認定，即應
    為有利於被告之認定，更不必有何有利之證據，最高法院三
    十年上字第八一六號判例可資參照。末依最高法院四十年臺
    上字第八六號、七十六年臺上字第四九八六號判例意旨，認
    定犯罪事實，所憑之證據，雖不以直接證據為限，間接證據
    亦包括在內，然無論直接或間接證據，其為訴訟上之證明，
    須於通常一般之人均不致於有所懷疑，而得確信其為真實之
    程度者，始得據之為有罪之認定，倘其證明尚未達到此一程
    度，而有合理性懷疑之存在時，即無從為有罪之認定。先此
    敘明。
三、公訴人認被告涉有上揭犯行，主要係以：(一)告訴人乙○○先
    後至蔡仰中眼科診所、馬偕醫院、榮民總醫院之病歷及羅東
    博愛醫院開具之勞工保險殘廢診斷證明書，與五福眼科於九
    十年三月六日針對告訴人左眼視力之記載僅為０‧０五，有
    嚴重之差距。(二)五福眼科關於告訴人乙○○之病歷，九十年
    三月六日所載之視力檢測結果，出現二種不同筆色，證人即
    五福眼科護士李黃美雲否認該份病歷資料乃其更改之證詞，
    而當日看診醫師林新智並無更改之必要，據以認定被告甲○
    ○確有偽造告訴人乙○○之病歷記錄，茲為論據。訊據被告
    甲○○否認有上揭偽造業務文書之犯行，當天並不是伊看診
    的，伊於九十年三月十五日看診，已經明白記載告訴人視力
    ０．０五，伊沒有必要去更改九十年三月六日的病歷記錄等
    語。
四、經查：
（一）按刑法第二百十五條業務上文書登載不實罪之成立，須將
      不實之事項登載於其業務上作成之文書，為客觀成立要件
      ，是本件首應審酌者，乃告訴人乙○○於五福眼科九十年
      三月六日之病歷記錄視力檢查之記載「Ｒ：０‧０五、Ｌ
      ：０‧０五」是否為不實之事項。
    (1)證人即九十年三月六日當日為告訴人乙○○看診之醫師林
      新智於偵查中證稱，當天視力是護士測量填寫的，病人即
      告訴人乙○○主訴視力模糊，經證人檢查結果為白內障，
      有開藥給病人，惟證人無法證明告訴人乙○○當時的視力
      情形如何等情，是依證人即主治醫師林新智之證詞，尚無
      法認定告訴人乙○○九十年三月六日之視力情形。
    (2)公訴人雖以告訴人乙○○曾先後赴蔡仰中眼科診所、馬偕
      醫院、榮民總醫院及羅東博愛醫院檢查之視力，佐證五福
      眼科九十年三月六日之視力檢查記載不實。惟查，告訴人
      乙○○至各醫院檢查視力之時間，係於九十年五月二日初
      次至馬偕醫院眼科就診、於九十年五月八日至榮民總醫院
      就診、於九十年十二月十二日至羅東博愛醫院就診，此有
      馬偕醫院九十一年六月十日馬院醫字第九一一二七四號函
      檢送之告訴人乙○○病歷影本、榮民總醫院九十一年六月
      十一日北總行字第九一０六０四九號函檢送之告訴人乙○
      ○病歷影本及羅東博愛醫院九十一年六月七日羅博醫字第
      ０六００四七號函檢送之告訴人乙○○病歷影本在卷可稽
      ，惟上揭就診時間，均係於告訴人乙○○接受被告開刀之
      後之事實，甚且，告訴人乙○○赴羅東博愛醫院檢查時距
      離九十年三月六日檢查之時、或九十年三月十五日開刀之
      時已有九個月之久，是以，尚無從以上揭醫院之視力檢查
      結果佐證告訴人乙○○於九十年三月六日之視力確實情形
      。況且，檢察官曾將上揭記錄囑託行政院衛生署醫事審議
      委員會鑑定其間差異，經鑑定結果：「科學上視力的比較
      ，會以矯正後視力的多少為基準，因為裸視視力的影響因
      素太多了，較不客觀。若是矯正視力，會有一定的測量標
      準，照明度及距離均是固定的，不會因為測量儀器品牌不
      同，而有太大差異，本例的視力比較均是以裸視視力為主
      ，故較不容易有客觀標準」，此有行政院衛生署九十三年
      二月十二日衛署醫字第０九三０二０三三八０號函檢送之
      行政院衛生署第0000000號之醫事審議委員會鑑定
      書一件附卷可稽，據此，益徵檢察官援引其他醫療單位之
      檢查結果認定五福眼科上揭「Ｒ：０‧０五、Ｌ：０‧０
      五」之視力記錄不實乙節，尚乏依據。
    (3)再者，告訴人乙○○於九十年二月二十六日曾至蔡仰中眼
      科就診，斯時視力檢查結果：「右眼０．二、左眼０．六
      」，且病歷記載告訴人乙○○有很厚白內障，此有蔡仰中
      眼科病歷影本一紙附卷可稽，而告訴人乙○○既有白內障
      而視力應呈退化之現象，則其右眼之視力應不致於在同年
      三月六日到五福眼科看診時進步到「０．五」，反之，因
      為退化之結果，呈現「０．０五」，客觀上亦非無據。另
      左眼之視力部分，經囑託行政院衛生署醫事審議委員會鑑
      定結果：「依據蔡仰中眼科診所病歷記載，病人九十年二
      月二十六日左眼裸視為０．二。九十年三月間在五福眼科
      ，病人左眼裸視為０．０五，上述差異，可能是因為裸視
      檢查測量時視力表亮度不夠，測量的距離不對」，此有行
      政院衛生署九十三年二月十二日衛署醫字第０九三０二０
      三三八０號函檢送之該署第0000000號之醫事審議
      委員會鑑定書一件附卷可考，據此，益徵由蔡仰中眼科之
      病歷記錄不能證明「告訴人乙○○於五福眼科九十年三月
      六日之視力記錄為不實在」。
    (4)綜上調查結果，尚無從認定告訴人乙○○於五福眼科九十
      年三月六日之病歷記載「Ｒ：０‧０五、Ｌ：０‧０五」
      客觀上為不實之事項。
（二）觀諸卷附之五福眼科病歷資料，告訴人乙○○九十年三月
      六日之視力檢查所載「Ｒ：０‧０五、Ｌ：０‧０五」，
      確實出現二種不同筆色，即小數點後的０為藍色字跡，其
      餘為黑色字跡，而證人即護士李黃美雲於原審亦證稱：伊
      當時是填載０．五，中間的０伊不清楚為何會有，伊向來
      填寫數字的字距都較寬，若有誤寫，多使用修正液修正等
      語，然卷附五福眼科病患戴阿朝、李佩珍、李丰亨及吳鈺
      婷之病歷紀錄之視力檢查紀錄（原審卷第六二頁至第六八
      頁），證人李黃美雲證稱確由伊填載無誤，而觀諸此揭病
      歷記載，在誤寫數據時，確有逕行在上塗改而未使用修正
      液修改之情況，且數字的字距亦與本件之「０‧０五」字
      距相當，並未有字距偏大的情形，證人李黃美雲上揭所證
      亦有未合，是以，證人李黃美雲所證僅「「Ｒ０‧五、Ｌ
      ０‧五」為其書寫之證詞，是否與客觀事實相符，尚有疑
      義，而上揭病歷上筆色不同之原因，蓋有多種可能，或為
      同一人所為，或為不同人所為，至於原因及動機亦有可能
      因誤載而予以更正等等，是要難以筆色之不同即遽認有偽
      造之事實，更難以筆色之不同即遽認為被告所為。
（三）綜上調查結果，尚不能證明被告有業務上登載不實事項之
      文書犯行。
五、檢察官上訴意旨略以：被告所僱醫師林新智及護士李黃美雲
    於 九十年三月六日為告訴人檢測診斷左右兩眼視力均為 ０
    ．五，並親自記載，業經證人李黃美雲於原審結證明確，然
    被告所保管之病歷資料上九十年三月六日所載左眼測得視力
    為０．０五，中間多個０，筆跡及顏色均不同，證人李黃美
    雲復證稱該多出之０，非其所填寫，而其後病歷之記載則被
    另一紙張黏貼蓋住，未予鑑定察明真相，是本件事實尚未明
    ，原審為被告無罪之判決，尚嫌率斷云云。經查：
（一）證人林新智及李黃美雲之證詞，均未證稱「告訴人乙○○
      於九十年三月六日在五福眼科檢測診斷左右兩眼視力均為
      ０．五」，此部分上訴意旨容有誤會。又關於證人李黃美
      雲證詞與本案待證事實之關連性，業據本院調查及說明如
      前。
（二）檢察官於本院並未提出鑑定之聲請，而檢察官於上訴書指
      摘原審未將病歷鑑定云云，按告訴人乙○○於五福眼科九
      十年三月六日視力檢查之記載「Ｒ：０‧０五、Ｌ：０‧
      ０五」，確有二種筆色，此肉眼觀諸即明，被告及辯護人
      均未否認，至於涉及本案犯罪成立與否之事項，如告訴人
      乙○○當時之視力確實情形為何？「０‧０五」是否為不
      實之事項？又筆色不同是否由不同的人所為？原因及動機
      為何？蓋均非鑑定所能查明、釐清，至於九十年三月十五
      日病歷有黏貼之事實，亦核與視力之檢查結果無關，是上
      訴意旨指摘原審未將病歷送鑑定乙節，核與本案犯罪是否
      成立涉，原審判決就此亦無違誤。
（三）綜上說明，原審依調查證據之結果，斟酌全辯論意旨，認
      被告甲○○犯罪不能證明，依法為無罪之諭知，經核並無
      不合。公訴人提起上訴指摘原判決違誤，為無理由，應予
      駁回。
據上論斷，應依刑事訴訟法第三百六十八條，判決如主文。
本案經檢察官鍾鳳玲到庭執行職務
中    華    民    國    95    年    7     月    20    日
                  刑事第十五庭  審判長法  官  吳昭瑩
                                      法  官  楊貴雄
                                      法  官  王梅英
以上正本證明與原本無異。
不得上訴。
                                      書記官  李信穎
中    華    民    國    95    年    7     月    21    日


司法院資訊處製作；財團法人民間司法改革基金會備份。
